臺灣高雄地方法院民事判決　　　　　　100年度簡上字第306號
上　訴　人
即　被　告　宋正供
　　　　　　宋永美
　　　　　　宋正忠
被 上訴 人
即　原　告　財政部國有財產局台灣南區辦事處
法定代理人　吳宗明
訴訟代理人　何旭苓律師
複代理人　　陳威延律師
　　　　　　陳冠年
上列當事人間返還土地事件，上訴人對於100 年5 月24日本院旗
山簡易庭100 年度旗簡字第36號第一審判決提起上訴，本院於
100 年10月27日言詞辯論終結，判決如下：
    主  文
上訴駁回。
第二審訴訟費用由上訴人連帶負擔。
    事實及理由
一、被上訴人財政部國有財產局台灣南區辦事處之法定代理人原
    為李政宗，嗣於訴訟繫屬後變更為吳宗明，有財政部令附卷
    可稽，其聲明承受訴訟（詳本院卷第62頁），經核尚無不合
    ，應予准許。
二、被上訴人起訴主張：坐落高雄市○○區○○段第86號土地（
    下稱系爭土地）為中華民國所有，由被上訴人機關負責管理
    ，面積5,338.18平方公尺，上訴人宋永美、宋正忠及宋正供
    與被上訴人訂立租賃契約（下稱系爭租約），承租系爭土地
    作為造林使用，契約存續期間至民國100 年12月31日，94年
    5 月6 日，該機關派員會同上訴人勘查現場，發現系爭土地
    上有1 座墳墓，該機關通知限期遷移，嗣於98年6 月9 日再
    度勘查，發現墳墓竟變為2 座，且上訴人等在系爭土地上亦
    建有鐵皮竹造棚屋，該機關遂於99年1 月13日以台產南管字
    第09 96000011 號函終止系爭租約，並於99年1 月21日會同
    上訴人辦理點交，但上訴人迄未將上開地上物遷讓，依民法
    第767 條、國有非公用不動產出租管理辦法第42條及民法第
    455 條第1 項與第2 項規定，訴請上訴人將上開地上物拆除
    ，並返還占用之土地，另訴請給付無權占用系爭土地相當於
    租金之不當得利，被告占用土地面積為283.96平方公尺，自
    99年1 月1 日起至99年6 月30日止，依每平方公尺申報地價
    新台幣（下同）130 元之年息10％計算，被告每月應給付之
    不當得利為307 元，6 個月共1,842 元，另自99年7 月1 日
    起至返還土地日止，按月亦應給付307 元，並聲明：(一)被告
    應將系爭土地上墳墓2 座、房屋基地、加強磚造房屋、瓦房
    2 間等地上物（即附圖所示編號A 、B 、C 、D 、E 、F 部
    分）騰空移除後，將占用面積283.96平方公尺之土地返還予
    被上訴人；(二)上訴人應共同給付被上訴人1,842 元，及其中
    906 元自起訴狀繕本送達翌日起至清償日止依週年利率5 ％
    計算之利息，及其中936 元自100 年3 月29日準備書狀繕本
    送達翌日起至清償日止依週年利率5 ％計算之利息，並自99
    年7 月1 日起迄返還土地之日止，按月給付307 元予被上訴
    人；(三)願供擔保請准宣告假執行。
三、上訴人抗辯：伊等祖先之墳墓於日據時代即已存在，至56年
    時重建，77年修建，被上訴人機關人員未詳查而認伊等違約
    以致終止租約，實則上開墳墓在系爭租約簽訂前即已存在，
    另房屋亦已建造上百年，僅未辦理登記，被上訴人卻自行登
    記系爭土地為其所有，實則係被上訴人無權占用土地，然上
    訴人願向被上訴人購買系爭土地使用。並聲明：請求駁回原
    告之訴。
四、原審經審理後，認定系爭土地為被上訴人所有，且已終止系
    爭租約，上訴人所有如附圖A 、B 所示墳墓、如附圖C 所示
    房屋基地、如附圖D 所示加強磚造房屋、如附圖E 、F 所示
    瓦房，分別占用系爭土地91.06 平方公尺、91.49 平方公尺
    、2.42平方公尺、36.06 平方公尺、60.16 平方公尺、2.77
    平方公尺，因而判決：(一)上訴人應將座落系爭土地上如附圖
    所示A 、B 、C 、D 、E 、F 之墳墓2 座、房屋基地、加強
    磚造之房屋、瓦房兩間等地上物拆除，將占用之283.96平方
    公尺土地返還予被上訴人；(二)上訴人應共同給付被上訴人
    1,842 元，及其中906 元部分上訴人宋正供與宋永美自99年
    11月10日起，上訴人宋正忠自99年11月12日起，均至清償日
    止，按週年利率5 ％計算之利息，另936 元，上訴人3 人均
    自100 年3 月30日起至清償日止，按週年利率5 ％計算之利
    息，並自99年7 月1 日起至返還土地日止，按月給付被上訴
    人307 元；(三)本判決第1 項及第2 項均得假執行；但上訴人
    以184,114 元為被上訴人供擔保後，得免為假執行。上訴人
    不服提起上訴，補充抗辯：上開墳墓、房屋基地、加強磚造
    房屋、瓦房於承租前即已存在，被上訴人人員前並未表示承
    租之系爭土地上不可有墳墓，且其等確有依系爭租約所約定
    從事造林工作，是被上訴人不得隨意終止系爭租約，其等仍
    希望可向被上訴人承租系爭土地，或可購賣土地，且目前亦
    在申請承租中，並聲明：(一)原判決廢棄；(二)被上訴人第一審
    之訴駁回。被上訴人補充主張：該機關人員於94年5 月6 日
    勘查時，在系爭土地上確僅發現1 座墳墓，至98年6 月9 日
    再度勘查時，墳墓擴大為2 座，系爭土地位於山坡地保育區
    ，只能作林地使用，如作其他使用，不可能同意出租，並聲
    明：駁回上訴。
五、兩造不爭執事項：
  (一)系爭土地登記為中華民國所有，自99年1 月起之申報地價為
    每平方公尺130 元，管理者為財政部國有財產局。
  (二)坐落系爭土地上如附圖A 所示墳墓面積91.06 平方公尺，如
    附圖B 所示墳墓面積91.49 平方公尺，如附圖C 所示房屋基
    地面積2.42平方公尺，如附圖D 所示加強磚造房屋面積36.0
    6 平方公尺，如附圖E 所示瓦房面積60.16 平方公尺，如附
    圖F 所示瓦房面積2.77平方公尺。
  (三)上訴人宋永美與上訴人宋正忠之被繼承人宋永廣、上訴人宋
    正供被繼承人宋永發為兄弟，宋永廣、宋永發已歿，上開如
    附圖A 、B 、C 、D 、E 、F 所示墳墓2 座、房屋基地、加
    強磚造之房屋、瓦房2 間為上訴人宋永美、宋正忠、宋正供
    所共有。
  (四)宋永發及上訴人宋正忠、宋永美於90年11月29日與被上訴人
    就系爭土地訂立租賃契約，租賃期間自91年1 月1 日至100
    年12月31日，宋永發死亡後，由上訴人宋正供承繼上開宋永
    發之承租地位，而該租約業經被上訴人通知終止，上訴人宋
    永美、宋正忠、宋正供亦未繼續占用系爭土地。
  (五)上訴人宋永美、宋正忠、宋正供就系爭土地仍有意向上訴人
    申請承租。
六、兩造爭執事項：
  (一)上訴人宋永美、宋正忠、宋正供就系爭土地可否向上訴人申
    請承租，而免拆遷座落其上如附圖A 、B 、C 、D 、E 、F
    所示墳墓2 座、房屋基地、加強磚造之房屋、瓦房2 間。
七、就兩造爭執事項之判斷：
  (一)按台灣光復後，政府辦理之土地總登記，其目的在整理地籍
    ，僅為地政機關清查土地之一種程序，與物權登記無關，並
    不影響光復前原權利人因登記取得之物權，此有最高法院82
    年度台上字第3167號判決意旨可資參照，但地政機關於光復
    後既已透過調查地籍、公布登記區及登記期限、接收文件、
    審查並公告、登記發給書狀並造冊等程序辦理全面性清查，
    而完成土地之總登記，土地權利人已可依上開程序而主張權
    利，如未於上開程序主張權利，事後再行主張對土地有未經
    登記之權利，就該權利之存在自應負舉證責任。而系爭土地
    登記為中華民國所有，由被上訴人管理，此有土地登記謄本
    附卷可稽（詳原審卷第17頁），則系爭土地經總登記及其後
    之權利得喪變更後，目前屬中華民國所有甚為明確，則上訴
    人如辯稱對該土地有權使用，依上說明所示，自應舉證以實
    其說，而上訴人就其所辯中華民國或被上訴人無權使用系爭
    土地及不得「乞丐趕廟公」之情，並未具體說明其等在總登
    記前對系爭土地有何權利，何以在總登記時未具體主張權利
    ，及何以在系爭土地現行登記中華民國所有之情形下，仍可
    使用該土地，並舉證加以為充足之證明，上開所辯自無可採
    。
  (二)依系爭租約契約書第5 條特約事項欄約定「承租土地，作造
    林使用，無擅自變更情事，且造林面積達承租面積百分之五
    十以上，林木成活率超過百分之七十，如有虛偽不實，承租
    人願負法律責任，並願意無條件接受出租機關終止租賃契約
    交還土地，絕無異議」，有該契約書附卷可按（詳原審卷第
    20頁），顯見被上訴人係在上訴人及其等被繼承人承諾將遵
    守上開造林約定，且不將土地作其他目的使用之情形下，始
    將系爭土地出租予上訴人及其等之被繼承人，且依上開約定
    後段所示，上訴人如將系爭土地作為其他目的使用，被上訴
    人可終止系爭租約。而坐落系爭土地上如附圖A 、B 、C 、
    D 、E 、F 所示墳墓2 座、房屋基地、加強磚造之房屋、瓦
    房2 間既為上訴人所共有，顯見其等已將上開坐落之土地作
    為非造林使用，與上開約定即屬相違，無論上開墳墓、房屋
    、瓦房建造於系爭租約訂定前或訂定後，均無不同，依上開
    約定，被上訴人自得依約終止系爭租約。又如上所述，被上
    訴人既已通知終止系爭租約，被上訴人並因而未繼續占用系
    爭土地，且依上訴人所辯，其等已另行向被上訴人申請承租
    系爭土地，有筆錄附卷可稽（詳本院卷第38頁），足見系爭
    租約業經合法終止，上訴人對契約終止之事實前亦無異見，
    則其等臨訟辯稱被上訴人不得隨意終止系爭租約，亦無可採
    。
  (三)本件係因發現系爭土地上有墳墓及其他地上物，被上訴人始
    通知終止系爭租約，此有起訴狀附卷可稽（詳原審卷第3 頁
    反面至第4 頁），而上開地上物經囑託地政人員測量結果即
    為如附圖A 、B 、C 、D 、E 、F 所示墳墓2 座、房屋基地
    、加強磚造之房屋、瓦房2 間，此有高雄市政府地政局美濃
    地政事務所函及所附複丈成果圖附卷可按（詳原審卷第64至
    65頁），又上訴人並不願將上開地上物予以拆遷，業經其等
    於本院審理時陳明在卷（詳本院卷第66頁），且被上訴人亦
    表示系爭土地僅得作為造林使用，除非上訴人將上開地上物
    予以拆遷，否則即使提出續租之申請，亦不可能同意出租等
    語，有筆錄附卷可按（詳本院卷第38頁、第65頁），是本院
    認上開終止租約之事由既無法排除，即使上訴人目前仍重新
    申請繼續租用系爭土地中，該申請亦無可能獲准，則本件判
    決之認定自無庸俟該申請確定，併予敘明。
  (四)按所有人對於無權占有或侵奪其所有物者，得請求返還之；
    無法律上之原因而受利益，致他人受損害者，應返還其利益
    ，民法第767 條前段、第179 條前段分別定有明文。又無權
    占有他人土地，可能獲得相當於租金之利益為社會通常之觀
    念，是土地所有人自得請求無權占有人返還相當於租金之利
    益，此有最高法院61年台上字第1695號判例意旨可資參照。
    另按城市地方房屋之租金，以不超過土地及建築物申報總價
    年息10％為限，土地法第97條第1 項亦有明文；而非城市土
    地雖非上開法條規範之對象，但土地因所處位置不同所影響
    其價值之因素，已反應於申報地價之高低，即非城市土地因
    其申報地價較低，適用上開租金計算規定之結果，不致使非
    城市土地之承租人受有不利益，是非城市土地占用之相當於
    租金不當得利計算，自可類推適用上開規定。而本件上訴人
    宋永美、宋正忠、宋正供所共有如附圖A 、B 、C 、D 、E
    、F 所示墳墓2 座、房屋基地、加強磚造之房屋、瓦房2間
    ，既占用中華民國所有之系爭土地，而被上訴人為該土地之
    管理人，自可代為訴訟之實施而訴請上訴人將上開地上物拆
    遷，將占用部分之土地返還，並可訴請給付自租約終止後無
    權占用系爭土地之相當於租金不當得利，本院審酌系爭土地
    之申報地價為每平方公尺130 元甚低，且上訴人對被上訴人
    主張以申報地價年息10％計算相當於租金不當得利，並未加
    以爭執，因認相當於租金之不當得利以依被上訴人所主張之
    申報地價年息10％計算為適宜，則被上訴人請求上訴人自系
    爭租約終止時起，給付以上開方式計算之相當於租金不當得
    利，依法即無不合，應予准許。另上開地上物占用系爭土地
    之面積共為283.96平方公尺（91.06 ＋91.49 ＋2.42＋36.0
    6 ＋60.16 ＋2.77＝283.96），以上開每平方公尺130 元年
    息10％計算，上訴人每月應給付之相當於租金不當得利為
    307 元（130 ×283.96×10％÷12＝307 ，小數點以下四捨
    五入），併予敘明。
八、綜上所述，被上訴人訴請上訴人應將座落系爭土地上如附圖
    所示A 、B 、C 、D 、E 、F 之墳墓2 座、房屋基地、加強
    磚造之房屋、瓦房兩間等地上物拆除，將占用之283.96平方
    公尺土地返還予被上訴人，並應共同給付被上訴人1,842 元
    ，及其中906 元部分上訴人宋正供與宋永美自起訴狀繕本送
    達翌日之99年11月10日起，上訴人宋正忠自起訴狀繕本送達
    翌日之99年11月12日起，均至清償日止，按週年利率5 ％計
    算之法定遲延利息，另936 元部分上訴人3 人均自擴張聲明
    之準備書狀繕本送達翌日之100 年3 月30日起至清償日止，
    按週年利率5 ％計算之法定遲延利息，依法均無不合，原審
    為被上訴人勝訴之判決，於法尚無違誤，且依民事訴訟法第
    389 條第1 項第3 款、第392 條第2 項規定，就上開判決事
    項依職權為假執行之宣告，及定適當金額為預供擔保免為假
    執行之宣告，亦無不合，上訴意旨求予廢棄改判，為無理由
    ，自應判決予以駁回。
據上論結，本件上訴為無理由，依民事訴訟法第436 條之1 第3
項、第449 條、第78條、第85條第2 項，判決如主文。
中    華    民    國   100    年    11    月    10    日
                民事第六庭審判長  法  官  陳嘉惠
                                  法  官  周佳佩
                                  法  官  鄭峻明
以上正本係照原本作成。
本判決不得上訴。
中    華    民    國   100    年    11    月    10    日
                                  書記官  何慧娟